臺灣雲林地方法院刑事判決　　　　　　　99年度交訴字第30號
公　訴　人　臺灣雲林地方法院檢察署檢察官
被　　　告　章尹譯
　　　　　　王順義
上　一　人
選任辯護人　劉志卿律師
上列被告等因過失致死等案件，經檢察官提起公訴（99年度偵字
第1807號），本院判決如下：
    主  文
章尹譯無罪。
王順義駕駛動力交通工具肇事，致人死亡而逃逸，處有期徒刑捌
月。緩刑年。
    事  實
一、民國99年3 月8 日晚上7 時19分許，章尹譯（無罪部分詳後
    述）騎乘車牌號碼N5A-381 號重型機車（下稱N5A-381 號車
    ），沿雲林縣斗六市○○路由南往北行駛，準備左轉至仁義
    路4 巷，廖清林則騎乘車牌號碼MLX-762 號重型機車（下稱
    MLX-762 號車），由西北往東南方向橫越仁義路（由北往南
    車行方向之車道），往章尹譯車行方向之車道行駛，章尹譯
    騎乘之N5A-381 號車往左側閃避時，機車右側前斜板、排氣
    管，與廖清林騎乘之MLX-762 號車前輪之處右側前桿，在距
    離上開交岔路口之仁義路停止線前約13公尺處（即仁義路6
    號前）之分向限制線附近發生擦撞，廖清林因而人車倒地於
    仁義路由南往北方向內側車道刮地痕前附近。廖清林人車倒
    地不到幾秒後，適有任職雲林縣警察局保安隊副隊長之王順
    義，駕駛車號3590-XU 號自用小客車（下稱3590-XU 號車）
    ，沿仁義路由南往北（起訴書誤載為由北往南）方向行經該
    處，因閃避不及，王順義所駕駛之3590-XU 號車左前車頭保
    險桿至左前輪、副駕駛座下方車身，先撞擊廖清林之上開機
    車，前輪輪胎再輾壓廖清林身體（從身體上半部之右上方往
    左下方），導致廖清林身體翻滾至對向車道。廖清林因此受
    有：(一)頭頸部：前側牙齒斷裂、右小腦底部蜘蛛膜出血4 乘
    2 公分（撞擊傷）、左枕側葉蜘蛛膜出血8 乘7 公分（對撞
    傷）、左臉部擦傷、表皮出血、第一、二頸椎斷裂伴有周邊
    軟組織出血（輾壓傷）等傷害；(二)胸腹部：胸部挫傷、右側
    肋骨第三、第四、第五前側骨折（輾壓傷）、左側肋骨第四
    至七側面骨折（輾壓傷）、左肺門脈部肺動脈挫裂傷（輾壓
    造成）、肺尖部瘀傷、左腰背側橫向擦傷7 乘3 公分等傷害
    ；(三)四肢：左下肢挫傷、股骨骨折、右肘前窩擦傷、右腕部
    擦傷3 乘3 公分、左腕部擦傷、瘀痕6 乘2 公分、右膝下方
    多處擦傷（大者達4 乘2.5 公分）、右踝內側封閉性骨折及
    血腫5 公分、右膕部擦傷5 乘15公分、左大腿封閉性骨折、
    左膝多處擦傷（大達5 乘1 公分）、左腳背側擦傷20乘8 公
    分、四肢表皮出血等傷害。詎王順義肇事後，明知輾壓到人
    ，竟僅下車查看其車輛車損情形，未確認廖清林之傷勢，採
    取救護或其他必要措施，亦未等待救護車、警察前來處理，
    且拒絕提供行動電話給前來向求助之章尹譯，反建議章尹譯
    向附近商家借用電話報案，趁章尹譯未及注意之際，即基於
    肇事逃逸之犯意，駕車駛離現場。嗣經附近民眾協助章尹譯
    報案，救護車到場將廖清林送醫急救，仍因傷重而不治死亡
    （王順義涉犯過失致死部分，另經不起訴處分確定），並經
    路旁不詳姓名民眾抄下王順義之車牌號碼，交由章尹譯提供
    予據報前來處理之員警，迨承辦員警於同日晚上10時許，知
    悉王順義在雲林縣警察局斗六分局內，始對王順義進行酒精
    濃度測試（酒測值為零），另安排鑑識人員對王順義之3590
    -XU 號車進行採證，而查知上情。
三、案經雲林縣警察局斗六分局報告臺灣雲林地方法院檢察署檢
    察官相驗後自動簽分偵辦起訴。
    理  由
壹、證據能力部分：
一、按被告以外之人於審判外之言詞或書面陳述，除法律有規定
    者外，不得作為證據，刑事訴訟法第159 條第1 項定有明文
    。又按檢察官實施勘驗時，得為刑事訴訟法第213 條所列之
    各項處分，依同法第214 條規定，賦予裁量被告、辯護人得
    以在場之機會（即在場權），其勘察、體驗所得結果，應依
    本法第42條、第43條法定程式製作勘驗筆錄；是檢察官之勘
    驗筆錄，本乎同法第159 條之1 第2 項規定意旨，除顯有不
    可信情況者外，得承認其證據能力。再檢察官遇有非病死或
    疑為非病死者，應速會同法醫師、醫師或檢驗員相驗，或得
    命檢察事務官會同法醫師、醫師或檢驗員行之，此觀刑事訴
    訟法第218 條第1 項、第2 項規定甚明；且鑑定人因鑑定之
    必要，得經審判長、受命法官或檢察官之許可，檢查身體、
    解剖屍體、毀壞物體或進入有人住居或看守之住宅或其他處
    所，刑事訴訟法第204 條第1 項亦定有明文，是法醫師、醫
    師或檢驗員隨同檢察官相驗屍體，即屬檢察官選任其執行鑑
    定業務，而其所簽名製作之相驗屍體證明書、檢驗報告書，
    符合同法第206 條之規定，應為同法第159 條第1 項所定之
    傳聞例外，具有證據能力。是以，卷附之臺灣雲林地方法院
    檢察署相驗屍體證明書、檢驗報告書暨相驗照片、臺灣雲林
    地方法院檢察署勘驗筆錄，揆諸上述說明，應具有證據能力
    。此外，刑事訴訟法第208 條第1 項前段規定：「法院或檢
    察官得囑託醫院、學校或其他相當之機關、團體為鑑定，並
    準用第203 條至第206 條之1 之規定。」而同法第206 條第
    1 項規定：「鑑定之經過及其結果，應命鑑定人以言詞或書
    面報告。」從而，法務部法醫研究所99年4 月20日（99）醫
    鑑字第0991101019號鑑定報告書（下稱法醫鑑定報告書），
    為檢察官委請法務部法醫研究所，憑其專業鑑定死因，經解
    剖所為之鑑定報告，法務部法醫研究所99年12月6 日法醫理
    字第0990006107號函、100 年4 月20日號法醫理字第100000
    0385號函，均為刑事訴訟法第206 條鑑定機關所出具之書面
    報告，自應符合同法第159 條第1 項所定得作為證據之「法
    律有規定」之情形，亦具有證據能力。
二、按被告以外之人於審判外之陳述，雖不符刑事訴訟法第159
    條之1 至第159 條之4 規定得為證據之情形，而經當事人於
    審判程序同意作為證據，法院審酌該言詞陳述或書面陳述作
    成時之情況，認為適當者，亦得為證據，刑事訴訟法第159
    條之5 第1 項定有明文。依據司法院大法官釋字第582 號解
    釋理由書，共同被告於審判外之陳述，應依刑事訴訟法第15
    9 條第1 項之規定來認定得否作為證據。參酌該條項之立法
    說明，條文所謂「法律有規定者」，係指同法第159 條之1
    至第159 條之5 、第206 條等規定，或其他法律特別明文者
    ，來認定是否具有證據能力。查本判決除上揭所述外，下列
    所引被告以外之人即同案被告章尹譯於警詢、偵查中所為之
    陳述；雲林縣警察局斗六分局道路交通事故現場圖（99年3
    月8 日製圖）、雲林縣警察局斗六分局道路交通事故現場圖
    （99年10月22日製圖）、道路交通事故調查報告表(一)(二)、國
    立臺灣大學醫學院附設醫院雲林分院抵院前死亡病患法醫參
    考資料、急診病歷、雲林縣警察局鑑識科現場勘查報告，並
    無符合同法第159 條之1 至之4 等前4 條之情形，檢察官、
    被告王順義及其辯護人均已表示同意該等傳聞證據有證據能
    力，且未就卷內其他證據資料之證據能力有所爭執，迄本院
    言詞辯論終結前，均未主張有刑事訴訟法第159 條第1 項不
    得為證據之情形，是應認已同意卷內證據均得作為證據，經
    本院審酌上開傳聞證據作成時，並無人情施壓或干擾，亦無
    不當取證之情形，認為以之作為本案之證據亦屬適當，是上
    開傳聞證據具有證據能力。
貳、實體部分：
一、訊據被告王順義固坦承於上開時間駕駛3590-XU 號車，行經
    上開地點，知道有撞到東西等事實，惟矢口否認有何肇事逃
    逸之犯行，並辯稱：當時下車看到的狀況是被害人在對向車
    道，沒有在伊車行方向之車道上，也不是在伊車底下，不曉
    得自己有撞到人或輾壓到人云云。經查：
  (一)被告王順義於上開時間駕駛3590-XU 號車，沿仁義路由南往
    北方向行駛而行經前揭被害人廖清林人車倒地處，因閃避不
    及，3590-XU 號車之左前車頭保險桿至左前輪、副駕駛座下
    方車身，先撞擊被害人之上開機車，再輾壓廖清林身體（從
    身體上半部之右上方往左下方），被害人因而受有第一、二
    頸椎斷裂、右側肋骨第三、第四、第五前側骨折、左側肋骨
    第四至七側面骨折、左肺門脈部肺動脈挫裂傷等傷害，嗣因
    前揭致命傷而不治死亡等情，業據鑑定人即法醫師劉景勳到
    庭說明稱：因自小客車的高度，不足以很輕鬆地將一個人壓
    過去，是如果一般而言，自用小客車在行駛時，保險桿距離
    地面的高度，撞擊到人時，會先將人往前推，也就是碰到人
    之後會將人往前推一陣子，才會輾壓過去，但本案死者身上
    除大腿後側有一點點摩擦傷以外，其他身體部位未出現摩著
    痕，頭部也沒有卡在車子，而且3590-XU 號車受損位置在左
    下側轉角，在此情況下，應係3590-XU 號車先撞到被害人機
    車後，造成碎片及缺角後，前輪輪胎再輾壓經過被害人之身
    體，碾壓傷在胸部就是骨折以及頸椎斷裂，且該力量並造成
    被害人翻滾出去較為合理；肋骨就像一個籠子，醫學上名詞
    稱「胸膜腔」，胸腔是一個桶狀的東西，若經輾壓，桶狀的
    胸腔中有肌肉及軟骨等就會擠壓在一起，就是壓這一側，就
    會有一個力量從另一側壓過去，這一側都受不了了，另一側
    相對會產生部分的力量導致骨折，所以是從被害人骨折斷裂
    方向去判斷輾壓之方向，因被害人並非整排肋骨被輾壓過去
    時，就是從肩膀這裡進去，力量是由上往下傳達；被害人頸
    椎斷裂的位置在第一、第二的頸椎斷裂，第一、第二頸椎就
    是在頭部與大腦交接的地方，第一頸椎是一個環狀椎，就是
    一個圓圈，第二頸椎是像牙齒的東西，穿過第一頸椎，等於
    是一個固定軸，所以第一頸椎與顱底部接得較近，等於讓脖
    子在有肌肉拉動時，不會拉到一半脫走掉，第一、第二頸椎
    會脫位的原因，大部分都是一個力量將脖子稍微往前拉長的
    一個作用，如果比較厲害的話，可能造成顱底枕骨大骨旁邊
    骨折，但若係顱底枕骨大骨旁邊的骨折，就代表力量是由下
    往上上去的，被害人枕骨大骨沒有骨折，僅是第一、第二頸
    椎的斷裂，就好像是本來是一個軸承的關係，被拉開而已，
    被拉開就表示可能是在輪胎經過時，有一個力量往上壓，那
    個力量雖然不大，但是基本上是要有相當的重量加上去才有
    辦法造成脫臼；又從被害人下肢受傷部分來看，擦挫傷都分
    佈在膝蓋，由於人體在翻滾時，一般來講，是不會在很大片
    、大面積的接觸面，因為翻滾時都是手肘或是膝蓋接觸機率
    較高，故依這些傷勢的分佈來推斷，可能是被輾壓後又有翻
    滾的情形出現。另依被害人與章尹譯騎乘機車之車損狀況來
    看，係被害人所騎乘之機車右側與章尹譯騎乘之機車右側發
    生擦撞，而擦撞後因被害人之機車會繼續往前行，反作用力
    導致被害人之身體往左後側倒，此時造成之身體左側背部、
    下肢有明顯之擦挫傷，且在被害人身體往後滑時，該力量被
    下肢吸收掉一部分，也造成被害人後腦著地，受有右小腦底
    部蜘蛛膜出血4 乘2 公分撞擊傷及左枕側葉蜘蛛膜出血8 乘
    7 公分對撞傷，還有骨折的傷害，小腦出血並不會致命，本
    案被害人蜘蛛膜出血狀況，以臨床觀察，經過一、二個星期
    就會自動吸收了；被害人腦重量幾乎沒有增加之情形來看，
    到院前生命跡象應已消失，若依被害人第一次撞擊跌倒後，
    所造成頭部外傷及骨折來看，若馬上送醫，應該不會死亡，
    但加上第二次之輾壓傷，才會造成結果較為嚴重等語詳細（
    見本院卷卷二第39、40頁、第43頁反面至第45頁、第47頁反
    面至第48頁、第51頁反面），復有國立臺灣大學醫學院附設
    醫院雲林分院抵院前死亡病患法醫參考資料、急診病歷、相
    驗屍體證明書、檢驗報告書、法醫鑑定報告書暨相驗照片28
    張、法務部法醫研究所99年12月6 日法醫理字第0990006107
    號函、100 年4 月20日號法醫理字第1000000385號函各1 份
    在卷可佐（見相字卷第27頁、第79至88頁、第94至103 頁、
    第122 至127 頁、第168 至181 頁；偵卷第56頁；本院卷卷
    一第101 頁、第156 至163 頁），並有雲林縣警察局斗六分
    局道路交通事故現場圖（99年3 月8 日製圖）、道路交通事
    故調查報告表(一)(二)、雲林縣警察局鑑識科現場勘查報告暨勘
    查照片60張各1 份、現場照片26張在卷為憑（見相字卷第6
    至18頁、第28至30頁、第129 至163 頁），堪認為真。
  (二)被告王順義僅下車查看車損狀況，並未停留現場，即駕駛35
    90-XU 號車離去之事實，業據被告自承在案（見相字卷第25
    頁；本院卷卷二第67頁），核與證人即共同被告章尹譯迭於
    警詢、偵查中供述：伊騎乘機車於上開時、地與被害人騎乘
    之機車發生擦撞，伊摔倒以後，聽到後方有很大的撞擊聲，
    往後看，被害人的機車車身散掉解體，被害人躺在地上，伊
    因很緊張，忘記自己有帶手機，乃跑去請附近店家報警，此
    時聽到緊急煞車聲，轉頭看到一部休旅車停在交岔路口的停
    止線，一名中年男性駕駛人下車來看，伊也趕快問該名男子
    有沒有帶手機，他說沒有帶，要伊去向店家借電話，他要先
    把車停好，伊說好，就跑去跟店家借電話，店家的人說已經
    報警了，那時以為休旅車的駕駛人只是去停車，沒想到他就
    沒有再出現；在現場交給警察之車牌號碼3590-XU 號，是一
    個在現場指揮交通的民眾拿給伊的等語綦詳（見相字卷第43
    、188 頁），亦堪認屬實。
  (三)被告王順義雖辯稱：伊當時是開在內側車道，一瞬間感覺有
    撞到東西，知道應該是撞到硬物，但不知道是撞到人，自然
    反應就踩煞車，下車查看，看現場的情形，認為應該是2 部
    機車發生車禍，伊可能是撞到散落物，心想這車禍與伊沒有
    關係，並沒有肇事逃逸故意云云。惟經比對前揭雲林縣警察
    局鑑識科現場勘查報告暨勘查照片，被告王順義之車損位置
    為左前側下方，包括左前保險桿斷裂、左側車底護板破裂及
    刮擦痕跡，現場掉落碎片與之吻合一節；參以被告自陳：知
    道撞擊東西，自然反應就是踩煞車，下車查看後，發現車子
    左前大燈下方保險桿碎裂，看到兩部機車倒在對向車道上，
    也有一名年輕人站起來，另看到一個人在距離伊車子5 、6
    公尺的對向車道上等語（見相驗卷第25、45頁），是被告王
    順義自現場客觀狀況及所駕駛車輛之車損狀況並非輕微等情
    ，應可判斷自己所撞擊之硬物非僅為現場2 輛機車之散落物
    ，而係現場倒地之其中一部機車；再酌以前揭鑑定人到庭說
    明：被害人之胸厚為27公分，一般小客車前輪高度大約是27
    、28公分，是3590-XU 號車之前車輪可以輾壓經過被害人身
    體等語（見本院卷卷二第44頁及反面），衡情，被告王順義
    亦應知悉自己輾過某一定高度之物；綜此，被告王順義既知
    道自己撞到一輛摩托車，輾過某樣東西，又發現有人倒在其
    車輛後方之地上，雖非在自己車行方向之車道上，但主觀上
    應得以知悉自己輾過者為該名在地上之人，且此舉會造成該
    人受有傷害，此時，被告王順義本應選擇停留現場，查看倒
    地之人之傷勢，對該人施以必要救護，然其不予救護，反先
    拒絕出借行動電話與同案被告章尹譯，後又在救護車、警察
    未到場前決然駕車離去，被告王順義有肇事逃逸之故意甚明
    。
  (四)綜上所述，被告空言否認上開肇事逃逸犯行，應係事後畏罪
    卸責之詞，不足採信。本案事證明確，被告肇事逃逸之犯行
    ，洵堪認定，應依法論科。
二、論罪科刑之理由：
  (一)按刑法第185 條之4 肇事逃逸罪，以處罰肇事後逃逸之駕駛
    人為目的，俾促使駕駛人於肇事後能對被害人即時救護，以
    減少死傷，固不以行為人對於事故之發生應負過失責任為必
    要（最高法院92年度臺上字第4468號刑事判決意旨參照）。
    核被告王順義所為，係犯刑法第185 條之4 之肇事致人死亡
    逃逸罪。
  (二)被告王順義之辯護人雖為其辯護稱：依據自首情形紀錄表之
    記載，被告王順義有親自或託人前往警察機關報案，報明肇
    事人姓名、地點，請警方前往處理等語，然按刑法第62條所
    謂發覺，非以有偵查犯罪權之機關或人員確知其人犯罪無誤
    為必要，而於對其發生嫌疑時，即得謂為已發覺（72年臺上
    字第641 號判例參照）。經查，證人即同案被告章尹譯於警
    詢時指稱：當場已將現場民眾所記下，被告王順義駕駛車輛
    之車牌號碼3590-XU 號之紙條，交予本案前往現場處理之員
    警等語明確（見相字卷第188 頁），是以承辦員警於被告王
    順義於案發當日晚上10時許，在雲林縣警察局斗六分局坦承
    其為肇事人前，偵查犯罪機關之承辦員警，即得據上開車牌
    號碼查悉被告王順義為本案車禍肇事逃逸之嫌疑人，被告王
    順義自與刑法第62條合自首之要件不符，附予說明。
  (三)爰審酌被告王順義案發時具有警察身分，肇事後，因畏懼可
    能受到波及，拒絕章尹譯之求助，而未對被害人廖清林施以
    必要救護，即逕行駕車逃逸，惡性非輕；兼衡酌被告雖否認
    犯罪，但業與被害人家屬達成和解，且已給付賠償新臺幣14
    5 萬元（不含強制汽車責任險），有雲林縣斗六市調解委員
    會調解書1 紙（見偵卷第47頁）在卷可稽，並據被害人之配
    偶朱美蓁於本院100 年7 月22日陳明在案（見本院卷卷二第
    69頁反面），被害人之配偶朱美蓁、被害人之子廖元志，並
    均表示：已與被告王順義達成和解，量刑部分請法院依法處
    理等語（見本院卷卷一第23、26頁；本院卷卷二第69頁及反
    面），暨被告王順義自陳目前已自警職退休，家中有妻子與
    1 名女兒之家庭狀況等一切情狀，量處如主文所示之刑，以
    示懲儆。
  (四)末查，被告王順義前未曾因故意犯罪受有期徒刑以上刑之宣
    告，有臺灣高等法院被告全國前案紀錄表1 紙在卷可查，其
    因短於思慮，畏於承擔責任，致觸犯本案肇事逃逸犯行，惟
    考量被告業已賠償被害人家屬，雖未坦承全部犯行，但已當
    庭表示：對於事情的發生感到慚愧、後悔，且經審理程序，
    知道自己有輾壓到被害人，造成被害人死亡，心理也感到非
    常難過，對被害人家屬很抱歉，接受被害人家屬認為其談論
    賠償時態度不夠誠懇之指責等語（見本院卷卷二第70頁反面
    ），是認被告王順義經此起訴、審判程序後，當知所警惕，
    信無再犯之虞，本院綜合各情，認被告王順義所犯肇事逃逸
    罪所宣告之刑，以暫不執行為適當，爰依刑法第74條第1 項
    第1 款規定，併予宣告緩刑3 年，以啟自新。
、無罪部分：
一、公訴意旨略以：被告章尹譯於99年3 月8 日晚上7 時19分許
    ，騎乘N5A-381 號車，沿雲林縣斗六市○○路由南往北行駛
    ，欲左轉進入仁義路4 巷時，其明知汽機車左轉彎時，應行
    至交岔路口中心處再行左轉，不得占用來車道搶先左轉，而
    依當時天候晴、夜間有照明，柏油路面平坦無障礙物，並無
    不能注意之情事，竟疏未注意及此，適有被害人廖清林酒後
    ，騎乘MLX-762 號車，由西北往東南方向橫越上開交岔路口
    ，沿仁義路由北往南方向行駛，於上開時間，行駛於仁義路
    快車道上，往章尹譯所行駛之車道行進，被告章尹譯見狀即
    貿然於仁義路與仁義路4 巷交岔路口處仁義路停止線前約13
    公尺處（即仁義路6 號前）直接左轉。所騎乘之上開機車右
    側車頭、車後右側排氣管部位因此與被害人所騎乘之機車車
    頭、右側車身發生碰撞，致被害人人車倒地於仁義路分向限
    制線位置附近，由南往北車行方向之內側車道上。案發後不
    到幾秒，任職雲林縣警察局保安隊副隊長即同案被告王順義
    ，駕駛車號3590-XU 號車沿仁義路由南往北行駛，正好行經
    現場，因閃避不及，所駕駛之自用小客車左前車頭保險桿至
    左前輪、副駕駛座下方車身，當場撞擊被害人倒置在仁義路
    中線位置之上開機車，並輾壓被害人之身體，致被害人因此
    受有傷害，雖經緊急送醫，仍因傷重而不治。因認被告章尹
    譯涉犯刑法第276 條第1 項過失致死罪嫌。
二、按犯罪事實應依證據認定之，無證據不得認定犯罪事實。又
    不能證明被告犯罪者，應諭知無罪之判決，刑事訴訟法第15
    4 條第2 項、第301 條第1 項分別定有明文。次按事實之認
    定，應憑證據，如未能發現相當證據，或證據不足以證明，
    自不能以推測或擬制之方法，為裁判基礎；且認定不利於被
    告之事實須依積極證據，苟積極證據不足為不利於被告事實
    之認定時，即應為有利於被告之認定；另認定犯罪事實所憑
    之證據，雖不以直接證據為限，間接證據亦包括在內，然無
    論直接證據或間接證據，其為訴訟上之證明，須於通常一般
    之人均不致有所懷疑，而得確信其為真實之程度者，始得據
    之為有罪之認定，倘其證明尚未達到此一程度，而有合理之
    懷疑存在，無從使事實審法院得有罪之確信時，即應由法院
    為諭知被告無罪之判決（最高法院40年臺上字第86號、30年
    上字第816 號、76年臺上字第4986號判例意旨參照）。又刑
    事訴訟法第161 條第1 項規定：檢察官就被告犯罪事實，應
    負舉證責任，並指出證明之方法。因此，檢察官對於起訴之
    犯罪事實，應負提出證據及說服之實質舉證責任。倘其所提
    出之證據，不足為被告有罪之積極證明，或其指出證明之方
    法，無從說服法院以形成被告有罪之心證，基於無罪推定之
    原則，自應為被告無罪判決之諭知（最高法院92年臺上字第
    128 號判例；最高法院100 年度第4 次刑事庭會議決議第1
    點參照）。
三、再按刑法上之過失，係指行為人按其情節應注意，並能注意
    而不注意者，或行為人對於構成要件事實，雖預見其能發生
    而確信其不發生者而言，刑法第14條定有明文，故刑法上過
    失行為之成立，應以行為人對該過失行為所生之構成要件結
    果、因果歷程有客觀預見可能性及主觀預見可能性，且行為
    人基於此預見之可能性，而有違反客觀上之注意義務致構成
    要件事實發生者，始足當之（最高法院84年度臺上字第5360
    號判例參照）；亦即，須行為人對犯罪之發生，有「注意義
    務」，且依當時情形「能注意」，竟「疏於注意」，而使結
    果發生，始能加以處罰，若依當時情形，結果之發生，乃事
    出突然，非其所能注意防範，即無過失之可言，縱有結果之
    發生，亦不能令負刑責（最高法院80年度臺上第4056號裁判
    要旨參照）。又所謂「能注意而不注意」之先決問題，以行
    為人對結果之發生，是否「有預見之可能」（最高法院21年
    臺上字第1754號判例要旨參照）。即對於是否能注意，應以
    行為人之注意能力為判斷之標準（司法院院解字第2946號解
    釋要旨參照），茍依當時客觀情狀判斷，行為人已採取必要
    之結果迴避措施，仍不免結果之發生，自亦不能科以不注意
    之刑責。末按「機器腳踏車行駛至交岔路口，其轉彎，應依
    標誌或標線之規定行駛；無標誌或標線者，應依第102 條及
    下列規定行駛：一、內側車道設有禁行機車標誌或標線者，
    應依兩段方式進行左轉，不得由內側或其他車道左轉。二、
    在三快車道以上單行道道路，行駛於右側車道或慢車道者，
    應以兩段方式進行左轉彎；行駛於左側車道或慢車道者，應
    以兩段方式進行右轉彎。」「左轉彎時，應距交岔路口30公
    尺前顯示方向燈或手勢，換入內側車道或左轉車道，行至交
    岔路口中心處左轉，並不得占用來車道搶先左轉。」「『禁
    行機車』標字，用以告示本車道禁止汽缸總排氣量未滿550
    立方公分之機器腳踏車通行。繪設於路段起點。路段過長時
    ，得於路段中加繪之。」道路交通安全規則第99條第2 項、
    第102 條第2 項第5 款，道路交通標誌標線號誌設置規則第
    178 條分別定有明文。
四、公訴意旨認被告章尹譯應負過失刑責，無非以被告章尹譯騎
    乘機車左轉時，本應注意行至交岔路口中心處再行左轉，不
    得占用來車道搶先左轉，而依當時之客觀狀況，並無不能注
    意之情事，竟疏未注意及此，貿然於仁義路與仁義路4 巷交
    岔路口處仁義路停止線前約13公尺處（即仁義路6 號前）直
    接左轉，所騎乘之N5A-381 號車右側車頭、車後右側排氣管
    部位因此與被害人廖清林所騎乘之MLX-762 號車車頭、右側
    車身發生碰撞，致被害人廖清林人車倒地於仁義路分向限制
    線位置附近，由南往北車行方向之內側車道上等情，並以被
    害人家屬朱美蓁之指述、道路交通事故現場圖、調查報告表
    (一)、(二)、國立台灣大學醫學院附設醫院雲林分院抵院前死亡
    病患法醫參考資料、急診病歷、相驗屍體證明書、檢驗報告
    書、法醫研究所鑑定報告書、雲林縣警察局鑑識科刑案現場
    勘查報告、現場照片、勘查照片、相驗照片為其論據。
五、訊據被告章尹譯固坦承騎乘N5A-381 號車於上開時、地，與
    被害人廖清林騎乘之MLX-762 號車發生碰撞，並知道自己閃
    避時，機車有震一下，應該是壓到分向限制線上之貓眼石，
    有跨越分向限制線等事實，惟堅詞否認有何過失致死之犯行
    ，辯稱：當時伊遠遠（當庭丈量約602 公分）有先看到被害
    人，被害人是往對向車道之內側車道斜著騎乘機車過來，想
    說被害人是不是要變換車道，後來發現被害人騎乘機車很快
    地要往伊的車道過來，伊乃煞車減速，再閃避被害人，反射
    動作才會往左跨越分向限制線；那個路段是二線道，內側車
    道沒有禁行機車之標誌，且仁義路與仁義路4 巷之交岔路口
    當時是閃黃燈，沒有設置待轉區等語。經查：
  (一)被告章尹譯騎乘機車固與被害人騎乘機車發生擦撞，被害人
    因而倒地受有左枕側葉蜘蛛膜出血8 乘7 公分（對撞傷）、
    第一、二頸椎斷裂（輾壓傷）、左下肢挫傷、股骨骨折等傷
    害，然被告章尹譯上開行為並未造成被害人廖清林死亡之結
    果等情，業據鑑定人即法醫師劉景勳到庭說明甚詳，復有前
    揭國立臺灣大學醫學院附設醫院雲林分院抵院前死亡病患法
    醫參考資料、急診病歷、相驗屍體證明書、檢驗報告書、法
    醫鑑定報告書暨相驗照片28張、法務部法醫研究所99年12月
    6 日法醫理字第0990006107號函、100 年4 月20日號法醫理
    字第1000000385號函各1 份在卷可佐，詳如前述，是被告章
    尹譯上開行為與被害人廖清林之死亡結果，在客觀上並無相
    當因果關係，合先敘明。
  (二)至被告章尹譯之行為導致被害人廖清林人車倒地，受有前揭
    傷害，是否有過失一節，公訴人固以被告章尹譯係在咖距離
    仁義路與仁義路4 巷交岔路口約158.6 公尺之「金塊」網咖
    店前，即提前駛入快車道，此處與上開交岔路口間，尚有仁
    義路與仁義路12巷交岔路口，且被告章尹譯騎乘機車轉彎車
    未禮讓直行車，其在事發前既已看見被害人騎乘之機車，也
    聽到被害人對其按喇叭，早有閃避時間，應不致閃避不及，
    而認定被告章尹譯就本案車禍之發生有過失。惟查：
  1.觀諸雲林縣警察局斗六分局道路交通事故現場圖雲林縣警察
    局斗六分局道路交通事故現場圖（99年10月22日製圖）、臺
    灣雲林地方法院檢察署現場勘驗筆錄、現場蒐證照片，仁義
    路自「金塊」網咖店前至仁義路與仁義路4 巷交岔路口間，
    該路段之內側車道並無禁行機車之標誌，是被告章尹譯騎乘
    機車為左轉至仁義路4 巷，乃提前準備在前揭「金塊」網咖
    店前變換車道，亦即視後方沒有來車後，變換車道至內側車
    道，並行駛在該車道上，實未違反前揭道路交通安全規則之
    規定。
  2.又參酌前揭上開鑑定人即法醫師劉景勳到庭說明被害人廖清
    林之傷勢，以及鑑定人依據被害人傷勢所為之鑑定說明：被
    告章尹譯及被害人機車之車損均在右側位置，兩輛機車擦撞
    後，造成被害人之車子繼續往前行，力量有點類似垂直的撞
    擊側，所以機車會有點往前過來，也有點旋轉，這個過程中
    ，因撞擊力量係從前方而來，反作用力是往後方跑，被害人
    的身體就往後方倒，也就是自右側進來的力量，讓被害人之
    身體會往左側倒，故在被害人的身體左側，就造成明顯背部
    與下肢的擦挫傷，在此過程中，有可能是被害人之機車倒地
    壓到被害人的腳，造成被害人腿部有封閉性骨折；比對同案
    被告王順義汽車的碎片位置，車損在左前側的保險桿的下方
    ，即輪胎的前面，應係這個地方有接觸到被害人之機車，再
    從這個地方輾壓過被害人之身體；機車與人的身體比重不同
    ，兩輛機車碰撞後，被害人之機車因為較重，會往前跑得更
    遠，被害人之身體則往後倒，先倒在刮地痕附近之分向限制
    線，再因自小客車輪胎輾壓之力量，翻滾至血跡處；湯汁可
    能是在被害人之機車與被告章尹譯之機車擦撞後，動力喪失
    停止後，車上的物品像打棒球一樣，棒球被打出去的情形等
    語（見本院卷卷二第39頁反面、第40頁、第42頁反面、第43
    頁反面），可知被害人之機車與被告章尹譯之機車右側發生
    擦撞後，均會順著原來行進方向之動力前進。
  3.復以鑑定人上開鑑定說明，比對前揭道路交通事故現場圖、
    現場照片所示刮地痕、被害人之機車最後倒地位置、被害人
    之血跡、共同被告王順義自小客車碎片位置等相關跡證，以
    及前揭勘查照片所示被告騎乘之N5A-381 號車、被害人騎乘
    之MLX-762 號車之車損狀況，應可研判章尹譯騎乘之N5A-38
    1 號車，與被害人騎乘之MLX-762 號車，係在距離上開交岔
    路口之仁義路停止線前約13公尺處（即仁義路6 號前）之分
    向限制線附近發生擦撞，被害人廖清林因而往前人車倒地於
    仁義路由南往北方向內側車道刮地痕前附近，被害人廖清林
    人車倒地不到幾秒後，為駕駛3590-XU 號車行經該處之同案
    被告王順義撞擊倒地之機車，再輾壓過被害人之身體，被告
    章尹譯之機車亦順著原來之動力往左方前進，至對向內側車
    道倒地。從而，被告章尹譯供稱：被害人是往對向車道之內
    側車道斜著騎乘機車過來，伊想說被害人是不是要變換車道
    ，後來發現被害人騎乘機車很快地要往伊的車道過來，伊乃
    在自己的車道上煞車減速，再向左方閃避被害人之機車，反
    射動作而往左，閃避以後才感覺經過貓眼石，而跨越分向限
    制線；伊機車與被害人機車發生擦撞後，最後是倒在道路交
    通事故現場圖所示之仁義路由北向南方向內側車道之散落物
    上，那些散落物是從機車車箱內掉出來的，從現場照片編號
    2 （相字卷第6 頁）來看，有手套、1 條紅色的布及1 小包
    衛生紙等物等語（見本院卷卷二第68頁及反面），亦即被害
    人是騎乘機車由西北往東南方向，橫越仁義路由北往南方向
    車道，往仁義路由南往北車行車道（即被告章尹譯車行方向
    之內側車道）行駛，被告章尹譯騎乘之N5A-381 號車係欲往
    左側閃避時，始在距離上開交岔路口之仁義路停止線前約13
    公尺處（即仁義路6 號前），其機車車身尚未全部跨越分向
    限制線之前，即與被害人之機車發生擦撞之說法，應非空言
    。綜此，自不可以被告章尹譯之機車左行至對向車道之結果
    ，遽認被告章尹譯有故意占用來車道搶先左轉、轉彎車未禮
    讓直行之情形。
  4.本案經送臺灣省嘉雲區車輛行車事故鑑定委員會鑑定，該委
    員會99年6 月11日雲鑑90381 字第0995802229號鑑定函覆鑑
    定意見就被告章尹譯之機車與被害人廖清林之機車碰撞位置
    ，分析略以：「依據現場照片編號21、22顯示章（即被告章
    尹譯）機車之車損部位係為右側車身，並參考廖（即被害人
    廖清林）機車湯汁掉落位置以及章機車肇事後停車位置（詳
    相驗卷28頁警繪圖之章君補繪機車肇事後位置）研判：二車
    應係對向碰撞，廖機車應是欲駛至對向（往北）車道。」等
    語；對照被告章尹譯當日係騎乘機車在仁義路由南往北方向
    之內側車道上之行車路線，酌以上開兩部機車發生擦撞路段
    ，當時有一定之車流量（見相字卷第6 頁現場照片編號1 、
    2 ），參以公訴人所指被告章尹譯與被害人發生擦撞處，係
    距離仁義路與仁義路4 巷交岔路口大約13公尺，從而，被告
    章尹譯陳稱：平常騎車經過上開交岔路口，就是先騎到內側
    車道，然後再到路口左轉，當天也沒有打算提前跨越分向限
    制線，為了閃避被害人之機車，才會往左偏而跨越分向限制
    線等語，應非子虛。況且，上開鑑定報告就卷附跡證分析，
    無法判斷被告章尹譯機車確有提前左轉之情形，是其研析結
    論之一：「若章機車是提前左轉發生肇事，則：(1)章尹譯駕
    駛普通重機車，夜間行經閃光燈號誌交岔路口，未達路口中
    心處，於劃有雙黃實線（分向限制）路段，搶先提前左轉不
    當，同為肇事原因。(2)廖清林飲用酒類超過法定標準值駕駛
    普通重機車，於劃有雙黃實線（分向限制線）路段，駛入來
    車道不當，同為肇事原因。(3)王順義駕駛自小客車，猝不及
    防範，應無肇事因素（惟於碰撞後逕行駛離現場，有違規定
    ）。」等語，自不足為被告章尹譯不利之認定，亦即不能作
    為斷定被告章尹譯係提前左轉而為肇事原因之依據。
  5.此外，本案被害人廖清林經送醫急救時，抽血檢驗之結果，
    血液中所含酒精濃度為278.75mg/dl ，換算呼氣中之酒測濃
    度為1.40mg/l，且被害人係在99年3 月8 日晚上7 時54分經
    醫院抽血檢測，距離本案車禍發生，不超過半小時，有被害
    人廖清林臺大醫院雲林分院急診檢驗結果1 紙（見相字卷第
    31頁）在卷可稽，可見被害人廖清林有酒後駕車之情形，而
    以被害人之駕駛狀況，被告章尹譯辯稱：係被害人之機車很
    快斜著往其車道過來，本來以為被害人是要變換車道，沒料
    到被害人機車靠近伊並駛入其車道，為了閃避被害人之機車
    ，不得不將機車方向盤往左，沒想到仍然閃避不及而發生擦
    撞等語，亦非全然不足採信。
  (三)綜上，以本案上開相關卷證資料，既無法證明被告章尹譯騎
    乘機車違反何注意義務，又無從證明被告章尹譯騎乘機車係
    故意提前左轉，因而不慎與被害人騎乘之機車發生擦撞，而
    有能注意而疏於注意之情形，自難逕認被告章尹譯就本件車
    禍事故之發生，應負過失責任。至公訴人雖以上開鑑定報告
    認為被告章尹譯與被害人廖清林係在道路中線附近發生碰撞
    ，與現場圖的碎裂物位置係在被害人廖清林車道上有所出入
    為由，請求送覆議鑑定等語，惟上開鑑定報告已就被告章尹
    譯機車最後位置倒在對向車道，作為研判被告章尹譯與被害
    人廖清林機車碰撞位置之依據，自無再送覆議鑑定之必要性
    ，附此敘明。
六、綜上所述，被害人廖清林因與被告章尹譯發生本件碰撞車禍
    而受有前揭傷害，並傷重不治死亡，固屬為真，然檢察官所
    舉上開證據，尚不能使本院得被告章尹譯有罪之確信。此外
    ，查無其他積極證據足資被告章尹譯有公訴人所指過失致死
    之犯行，爰依上揭規定，諭知被告章尹譯無罪之判決。
據上論斷，應依刑事訴訟法第299 條第1 項前段、第301 條第1
項，刑法第185 條之4 、刑法第74條第1 項第1 款，判決如主文
。
本案經檢察官莊珂惠到庭執行職務。
中    華    民    國  100     年    8     月    10    日
                  刑事第三庭  審判長法  官  林輝煌
                                    法  官  蕭雅毓
                                    法  官  陳雅琪
以上正本證明與原本無異。
如不服本判決應於收受判決後10日內向本院提出上訴書狀，並應
敘述具體理由；其未敘述上訴理由者，應於上訴期間屆滿後20日
內向本院補提理由書（均須按他造當事人之人數附繕本）。「切
勿逕送上級法院」。
                                    書記官  顏錦清
中    華    民    國  100     年    8     月    10    日
附錄法條：刑法第185條之4
（肇事遺棄罪）
駕駛動力交通工具肇事，致人死傷而逃逸者，處 6 月以上 5 年
以下有期徒刑。